臺灣臺中地方法院民事判決　九十二年度簡上字一七四號
　　上　訴　人　戊○○
　　　　　　　　乙○○
　　　　　　　　丙○○
　　　　　　　　丁○○
　　訴訟代理人　己○○
　　被　上訴人　甲○○
　　訴訟代理人　蔡壽男律師
右當事人間請求確定界址事件，上訴人對於中華民國九十二年三月二十日本院沙鹿簡
易庭九十一年度沙簡字第七四九號第一審判決提起上訴，本院於中華民國九十三年二
月十三日言詞辯論終結，判決如左：
    主  文
上訴駁回。
第二審訴訟費用由上訴人負擔。
    事  實
甲、上訴人方面：
一、聲明：求為廢棄原判決，確定上訴人共有坐落臺中縣清水鎮○○段二一九二地號
    土地（以下簡稱系爭二一九二號土地）及被上訴人所有坐落臺中縣清水鎮○○段
    二一九二之六地號土地（以下簡稱系爭二一九二之六號土地）之界址，為附件所
    示鑑定書所附鑑定圖（以下簡稱本件鑑定圖）所示Ａ、Ｂ兩點連線。
二、陳述：除與原判決記載相同者，茲引用之外，補稱：
（一）被上訴人之父親洪秋龍與上訴人於民國八十六年間，因當時為洪秋龍所有之系
      爭二一九二之六號土地，與上訴人所有之上開地段二一九二之七號土地界址為
      何，發生爭議，經洪秋龍向本院提起訴訟，由本院分為八十六年度沙簡字第六
      八號案件受理，並囑託前臺灣省政府地政處土地測量局為鑑定，該鑑定書所附
      之鑑定圖（以下簡稱另案鑑定圖），已明確標示系爭二一九二號及二一九二之
      六號土地界址所在位置，即如本件鑑定圖所示Ａ、Ｂ兩點連線，另上訴人於九
      十一年二月間向臺中縣清水地政事務所申請之地籍圖，其上所示系爭二筆土地
      之界址，亦與上開另案鑑定圖相同，足見系爭二筆土地之界址應如本件鑑定圖
      所示Ａ、Ｂ兩點連線無誤。又如本件鑑定圖所示Ａ、Ｂ、Ｃ、Ｄ四點圍成連線
      範圍內之土地，業經上訴人使用達數十年，被上訴人未曾表示異議，足見該部
      分土地應屬上訴人所有，由此益徵兩造所有之系爭二筆土地，確係以本件鑑定
      圖所示Ａ、Ｂ兩點連線為界，洵無疑義。
（二）如本件鑑定圖所示Ａ、Ｂ兩點連線，於內政部土地測量局所保存之系爭二筆土
      地於日據時代之地籍圖中即已存在，是臺中縣清水地政事務所測量員蕭廷昭於
      原審證稱：如本件鑑定圖所示Ａ、Ｂ兩點連線，乃系爭二一九二之六號土地原
      先辦理分割時之分割線，嗣後該土地並未辦理分割，惟承辦人員誤將該分割線
      畫入地籍圖內等語，即與事實不符。再者，系爭二筆土地無論以本件鑑定圖所
      示Ａ、Ｂ兩點連線或Ｃ、Ｄ兩點連線為界，該二筆土地之面積與土地登記謄本
      上之記載均有不符，原判決以系爭二筆土地倘以該Ｃ、Ｄ兩點連線為界，計算
      出之土地面積與登記面積差異較小為由，認該Ｃ、Ｄ連線應為系爭二筆土地之
      界址，實乏堅強論據。
（三）被上訴人為在系爭二筆土地之界址上施作水溝，曾委請臺中縣清水地政事務所
      到場鑑界，該地政事務所並依法通知鄰地所有人即上訴人到場會同指界，當時
      兩造均同意以本件鑑定圖所示Ａ、Ｂ兩點連線為系爭二筆土地之界址，被上訴
      人亦係沿該Ａ、Ｂ連線施作水溝，是以系爭二筆土地之界址為本件鑑定圖所示
      Ａ、Ｂ兩點連線，乃無庸置疑，原判決竟認該二筆土地應以該鑑定圖所示Ｃ、
      Ｄ兩點連線為界，自有違誤，為此提起上訴，求為廢棄原判決，改判如上訴聲
      明所示。
三、證據：除援用第一審所提證據外，補提臺中縣清水地政事務所九十一年二月五日
    及九十一年九月二十九日地籍圖謄本、內政部土地測量局出具之地籍圖影本、鑑
    定圖各一份（以上均為影本）及土地登記謄本二份為證。
乙、被上訴人方面：
一、聲明：求為判決駁回上訴。
二、陳述：除與原判決記載相同者，茲引用之外，補稱：
（一）被上訴人曾因上訴人等無權占用系爭二一九二之六號土地，起訴請求上訴人等
      返還土地，經本院分為九十一年度沙簡字第三九九號案件受理，上訴人等於該
      案中即抗辯該筆土地與系爭二一九二號土地之界址應為本件鑑定圖所示Ａ、Ｂ
      兩點連線。臺中縣清水地政事務所測量員蕭廷昭因該案件受本院囑託，於九十
      一年三月二十七日就上訴人占用系爭二一九二之六號土地之位置與面積進行測
      量後，曾到庭結證稱：「二一九二之六號土地附近沒有未登錄土地，圖上北側
      該地上長條土地是當時要辦理逕為分割沒有辦成，圖上是誤植，是辦理本件通
      行權測量時才發現，後來地籍圖已更正」等語，足見蕭廷昭於前揭日期進行測
      量前，系爭二一九二之六號土地之地籍圖上，留有錯誤之分割線，而上訴人係
      在前開測量日期前之九十一年三月二十五日即向臺中縣清水地政事務所申請抄
      錄上開土地之地籍圖謄本，則其提出之地籍圖中仍存在前述尚未更正之錯誤分
      割線，上訴人援引該錯誤之地籍圖資料，主張系爭二筆土地之界址應為本件鑑
      定圖所示Ａ、Ｂ兩點連線，實無可採。
（二）本院八十六年度沙簡字第六八號案件，乃上訴人之父洪秋龍以當時系爭二一九
      二之六號土地所有權人身分，請求被上訴人戊○○返還其無權占有之該土地西
      側部分，並非確定界址之訴訟。而洪秋龍提起該訴訟時，兩造就系爭二一九二
      之六號土地北側之界址何在，並無爭議。至前臺灣省政府地政處土地測量局就
      該案件製作之鑑定圖，係根據臺中縣清水地政事務所於九十一年三月二十七日
      更正前之地籍資料而繪製，自非正確，則上訴人以該另案鑑定圖，已明確標示
      系爭二筆土地之界址，應為本件鑑定圖所示Ａ、Ｂ兩點連線，仍無理由，其上
      訴應予駁回。
三、證據：援用第一審所提證據。
丙、本院依職權調閱本院八十六年度沙簡字第八六號交還土地案卷、九十一年度沙簡
    字第十六號確認通行權案卷及九十一年度簡上字第四八六號交還土地案件歷審卷
    宗。
    理      由
一、上訴人於原審起訴主張：其等共有之系爭二一九二號土地與被上訴人所有之系爭
    二一九二之六號土地相鄰，被上訴人之父洪秋龍與上訴人戊○○於八十六年間，
    因系爭二一九二之六號土地與該上訴人所有之同地段二一九二之七號土地界址何
    在發生爭議而涉訟，經本院以八十六年度沙簡字第六八號案件受理，並囑託前臺
    灣省政府地政處土地測量局作成另案鑑定圖，該鑑定圖中已明確標示系爭二筆土
    地之界址，即為本件鑑定圖所示Ａ、Ｂ兩點連線，上訴人另於九十一年二月間向
    臺中縣清水地政事務申請之系爭二筆土地地籍圖，其上所示該二筆土地之界址，
    亦與前述另案地籍圖相同。惟被上訴人嗣後以本院九十一年度沙簡字第三九九號
    民事事件，訴請上訴人交還其等無權占用之系爭二一九二之六號土地時，受囑託
    測量之臺中縣清水地政事務所測量人員，竟援用錯誤之地籍圖為依據，將本件鑑
    定圖所示Ａ、Ｂ、Ｄ、Ｃ連線範圍內之土地面積，劃歸被上訴人所有，致系爭二
    筆土地之經界線何在發生爭議，為此提起本件訴訟，求為判決確定兩造所有系爭
    二筆土地係以本件鑑定圖所示Ａ、Ｂ兩點連線為界。被上訴人則以：其所有之系
    爭二一九二之六號土地本欲辦理逕為分割，惟其後因故未辦理，本件鑑定圖所示
    Ａ、Ｂ兩點連線，乃臺中縣清水地政事務所測量人員誤將當時之分割線繪入地籍
    圖，是以該Ａ、Ｂ連線絕非系爭二筆土地之界址，系爭二筆土地應係以本件鑑定
    圖所示Ｃ、Ｄ兩點連線為界等語，資為抗辯。
二、上訴人主張其等共有之系爭二一九二號土地，與被上訴人所有系爭二一九二之六
    號土地相毗鄰，且彼此間界址有疑義之事實，業據其於原審提出土地登記簿謄本
    二份及地籍圖一份為證，又被上訴人於九十一年六月間，訴請上訴人交還無權占
    用系爭二一九二之六號土地（即本院九十一年度沙簡字第三九九號事件）時，上
    訴人曾就該筆土地與其等共有之系爭二一九二號土地界址為何加以爭執，業據本
    院依職權調閱該案卷宗查明無誤，是兩造就系爭二筆土地之經界線何在確實發生
    爭議，上訴人前揭主張自堪信為真實。上訴人雖認系爭二筆土地應以本件鑑定圖
    所示Ａ、Ｂ兩點為定界點，而主張該兩筆土地之界址應為本件鑑定圖所示Ａ、Ｂ
    兩點之連線云云。惟查，本件鑑定圖所示Ａ、Ｂ兩點連線，雖與臺中縣清水地政
    事務所九十年十月二十五日複丈成果圖上所示該二筆土地間之經界線相符，惟與
    地籍圖經界線不符，有上開複丈成果圖附原審卷內及附件所示之鑑定書可供參佐
    。又證人即臺中縣清水地政事務所測量員蕭廷昭於原審九十二年三月六日言詞辯
    論期日到庭結證稱：九十年十月二十五日之複丈成果圖，是因系爭二一九二之六
    號土地本來要辦理分割，後來並未辦理，惟承辦人員誤將當時分割方案之分割線
    畫進地籍圖；另於本院九十一年度沙簡字第三九九號案件九十一年九月十九日言
    詞辯論期日亦結證稱：「二一九二之六號土地附近沒有未登錄土地，圖上北側該
    地上長條土地是當時要辦理逕為分割沒有辦成，圖上是誤植，是辦理本件通行權
    測量時才發現，後來地籍圖已更正」（見該案卷第九十頁言詞辯論筆錄）等語。
    再者，該證人於本件原審前揭言詞辯論期日所提出，臺中縣清水地政事務所就系
    爭二筆土地於四十二年九月及七十七年二月九日製作之複丈成果圖中，並無相當
    於本件鑑定圖所示Ａ、Ｂ兩點之連線，此有該二份複丈成果圖附原審卷足憑；另
    本院函請臺中縣清水地政事務所說明：該所九十年十月二十五日就系爭二筆土地
    繪製之複丈成果圖中，相當於本件鑑定圖所示Ａ、Ｂ兩點連線，係自何時起出現
    於該所保存之地籍圖中？經該所函覆稱：經校對結果，系爭二一九二之六號土地
    之地籍圖內並無該條連線，復有臺中縣清水地政事務所九十二年八月十四日清地
    測字第０９２００１５０８６號函一份附卷可稽。由上開事證相互參照以觀，足
    見本件鑑定圖所示Ａ、Ｂ兩點連線，並非系爭二筆土地之地籍圖經界線，該條連
    線所以出現在臺中縣清水地政事務所於九十年十月二十五日製作之複丈成果圖中
    ，乃因其為系爭二一九二之六號土地先前辦理分割時之分割線，惟該地政事務所
    在該土地嗣後未辦理分割後，卻未將該條連線刪除所致。該Ａ、Ｂ兩點連線既係
    被誤植入前開複丈成果圖，上訴人主張系爭二筆土地應以該錯誤之連線為經界線
    ，即非有據。
三、上訴人雖另提出其向內政部土地測量局取得之系爭二筆土地於日據時代之地籍圖
    ，並自行於其上以黑筆標示Ａ、Ｂ兩點及其連線，旨欲證明該二筆土地間自日據
    時代起即存有如本件鑑定圖所示Ａ、Ｂ兩點連線，然此與其另主張：該Ａ、Ｂ連
    線係被上訴人在八十九年間，為在系爭二筆土地之界址上修築水溝，委請地政機
    關到場鑑界時，兩造同意之系爭二筆土地定界線等語，顯然相互矛盾，蓋本件鑑
    定圖所示Ａ、Ｂ兩點連線，於臺中清水地政事務所於四十二年及七十七年間製作
    之複丈成果圖中均不存在，已如前述，姑不論上訴人主張兩造在八十九年間始合
    意以該Ａ、Ｂ連線定界等情，為被上訴人所否認，且上訴人未舉證以實其說，其
    此部分主張已難採信；縱其所述上情屬實，兩造於八十九年間方合意指定之定界
    線，當無可能出現於日據時代即作成之系爭二筆土地地籍圖中，況且，該日據時
    代之地籍圖上之Ａ、Ｂ兩點及其間連線，既係上訴人自行標示，並未經專業人士
    實地勘查測量，以證實該條連線是否確係本件鑑定圖所示Ａ、Ｂ兩點連線，則僅
    憑上訴人提出之該份日據時代地籍圖，仍不足以證明系爭二筆土地應以本件鑑定
    圖所示Ａ、Ｂ兩點為界。至於本院八十六年度沙簡字第六八號民事案件，係當時
    系爭二一九二之六號土地所有人即被上訴人之父洪秋龍，訴請上訴人戊○○交還
    其無權占用之該土地西側部分土地，前臺灣省政府地政處土地測量局就該案作成
    之鑑定圖，僅標示系爭二一九二之六號土地與其西側之同地段二一九二之七號土
    地之經界線，並未載明系爭二一九二之六號土地北側與系爭二一九二號土地之界
    址為何等情，已據本院調閱該案卷查明無誤，是該案件與系爭二筆土地之界址糾
    紛並無任何關聯，上訴人執該另案鑑定圖，主張系爭二筆土地之界址應為本件鑑
    定圖所示Ａ、Ｂ兩點連線，亦無足取。綜上，本件鑑定圖所示Ａ、Ｂ兩點連線，
    係臺中縣清水地政事務所誤植於系爭二筆土地九十年十月二十五日之複丈成果圖
    中，與系爭二筆土地之地籍圖經界線並不相符，復無其他證據資料可認該Ａ、Ｂ
    兩點連線曾經系爭二筆土地之所有人合意定為界址，則上訴人主張系爭二筆土地
    應以該Ａ、Ｂ兩點連線為界，即難謂有據。
四、次查，依附件之鑑定書所示，本件鑑定圖所示Ｃ、Ｄ兩點連線，即為系爭二一九
    二號土地及二一九二之六號土地間之地籍圖經界線，該條連線亦與臺中縣清水地
    政事務所四十二年九月之複丈成果圖上所示該二筆土地間之經界線相符。又倘依
    本件鑑定圖所示Ａ、Ｂ兩點連線計算結果，系爭二一九二之六地號土地之面積為
    ０．一三八五公頃，系爭二一九二地號土地之面積則為０．二八一九公頃，與依
    地籍圖計算之面積相比較，分別減少０．０二二九公頃（
    0.1385-0.1614=-0.0229 ）及增加０．０二二九公頃（0.2819-0.2590=0.0229）
    ，與土地登記簿所載面積相比較，則分別減少０．０一二二公頃（
    0.1385-0.1507=-0.0122）及增加０．０二六一公頃（0.2819-0.2558=0.0261）
    ，二筆土地面積增減之幅度顯然過大，且與土地登記簿記載之面積相去甚遠；反
    之，若依本件鑑定圖所示Ｃ、Ｄ兩點連線計算結果，系爭二筆土地之面積與依地
    籍圖經界線為界址計算出之面積完全相符，而上訴人所有系爭二一九二之六號土
    地面積將由土地登記簿上所載之０．一五０七公頃增為０．一六一四公頃，被上
    訴人所有之系爭二一九二地號面積則將由土地登記簿所載之０．二五五八公頃增
    為０．二五九０公頃，二者增加之面積，前者為０．００四四公頃（
    0.1614-0.1507=0.0044），後者則為０．００三二公頃（0.2590-0.2558=0.0032
    ），差異符度較小，且彼此間與登記簿所載面積較為接近。是本院斟酌系爭二筆
    土地地籍圖之經界線所在、登記簿面積與各土地實測面積之差異及前開調查證據
    之結果，認上訴人共有之系爭二一九二號土地與被上訴人所有系爭二一九二之六
    號土地間之界址，應為本件鑑定圖所示Ｃ、Ｄ兩點連線。
五、綜上所述，爰參酌兩造之主張及系爭二筆土地之面積、地形、位置，並參考地籍
    圖，認系爭二一九二及二一九二之六號土地間之界址，應以地籍圖經界線位置即
    如本件鑑定圖所示Ｃ、Ｄ兩點連線為適當。從而，上訴人請求確定界址如本件鑑
    定圖所示Ａ、Ｂ兩點連線，即無理由，不應准許。原審判決系爭二一九二及二一
    九二之六號二筆土地間之界址，確定為如本件鑑定圖所示Ｃ、Ｄ兩點連線，核無
    違誤。上訴意旨仍執陳詞，指摘原判決不當，求予廢棄改判，非有理由，應予駁
    回。
六、本件事證已臻明確，兩造其餘攻擊防禦方法，於本件判決結果已不生影響，爰不
    再逐一予以論究，附此敘明。上訴人雖聲請本院囑託臺北市測量局，就系爭二筆
    土地之界址再予測量，另向臺中縣清水地政事務所查詢其於九十年十月二十五日
    製作之複丈成果圖，有無依土地登記規則第一百三十四條規定，依利害關係人之
    申請或由上級地政機關授權登記機關逕行更正，以究明證人蕭廷昭於原審所為前
    開證言是否屬實。然本件鑑定圖係內政部土地測量局使用目前實務上最精密之測
    量儀器即電子測距經緯儀，並依據臺中縣清水地政事務所保管之地籍圖，謄繪本
    案有關土地地籍圖經界線，並將成果核對後測定於鑑測原圖上而作成，其所為鑑
    定結果自屬正確可信，故本院認上訴人聲請由其他機關就本件土地之界址再行測
    量，核無必要。另按土地登記規則第一百三十四條之全文為：「登記人員或利害
    關係人於登記完畢後，發現登記錯誤或遺漏時，應申請更正登記。登記機關於報
    經上級地政機關查明核准後更正之。前項登記之錯誤或遺漏，如純屬登記人員記
    載時之疏忽，並有原始登記原因證明文件可稽者，上級地政機關得授權登記機關
    逕行更正之。前項授權登記機關逕行更正之範圍由其上級地政機關定之」，是該
    條文係針對地政機關依土地法所為之各項登記發生錯誤時之處理程序而為規定，
    於地政機關製作之地籍圖發生錯誤時並無適用之餘地。從而，臺中縣清水地政事
    務所在誤將系爭二一九二之六號土地辦理分割時之分割線劃入地籍圖，而於嗣後
    未辦理分割案時，逕將該地籍圖上之錯誤更正，與上述規定並無違背，則上訴人
    聲請本院向該地政事務所查詢上開事項，經核亦無必要，附此敘明。
七、據上論結，本件上訴為無理由，依民事訴訟法第四百三十六條之一第三項、第四
    百四十九條第一項、第七十八條、第八十五條第一項前段，判決如主文。
中　　　華　　　民　　　國　　九十三　　年　　　二　　　月　　二十七　　日
                                    臺灣臺中地方法院民事第一庭
~B審判長法官　張惠立
~B法　　　官　王邁揚
~B法　　　官　鍾啟煒
右為正本係照原本作成
本判決不得上訴
中　　　華　　　民　　　國　　九十三　　年　　　二　　　月　　二十七　　日
~B法院書記官
